【裁判字號】    97,矚上重更(一),39
【裁判日期】    990107
【裁判案由】    貪污治罪條例等
【裁判全文】
臺灣高等法院刑事判決          97年度矚上重更(一)字第39號
上  訴  人  臺灣宜蘭地方法院檢察署檢察官
上  訴  人
即  被  告  乙○○
選任辯護人  廖學興律師
            潘英芳律師
上列上訴人因被告貪污治罪條例等案件，不服臺灣宜蘭地方法院
94年度矚重訴字第2號，中華民國94年11月24日第一審判決（起
訴案號：臺灣宜蘭地方法院檢察署93年度偵字第3639號），提起
上訴，本院判決後，最高法院第一次發回更審，判決如下：
    主  文
原判決關於乙○○部分撤銷。
乙○○犯共同公務員藉勢、藉端勒索財物罪，處有期徒刑拾年，
褫奪公權陸年，所得財物新臺幣壹仟陸佰捌拾萬元，應連帶追繳
沒收，如全部或一部無法追繳時，以其財產抵償之。
    事  實
一、乙○○、甲○○（已於民國98年9月20日死亡）、黃正欉（
    已於96年7月6日死亡）均係宜蘭縣礁溪鄉鄉民代表會第16
    屆（任期自87年8月1日起，至91年7月31日止）、第17屆（
    任期自91年8月1日起，至95年7月31日止）鄉民代表會代表
    ，甲○○、黃正欉並分別經選舉擔任主席、副主席。鄉民代
    表會職權為議決鄉規約、預算、臨時稅課、財產之處分、鄉
    公所及所屬事業機構組織規程、鄉公所提案事項、決算報告
    、鄉民代表提案事項、接受人民請願及其他依法律、中央法
    規或省縣自治法規賦予之職權。甲○○、黃正欉、乙○○擔
    任鄉民代表，均係依法令服務於地方自治團體所屬機關而具
    有法定職務權限之公務員。
二、緣私立淡江大學自78年間，即計畫在宜蘭縣礁溪鄉林美山約
    60公頃之鄉有土地，設立分校即宜江工學院。87年12月間，
    淡江大學董事會（丙方）、「宜江工學院籌備處」（乙方）
    與礁溪鄉公所（甲方）簽訂協議書，由甲方提供礁溪鄉○○
    段第280之12地號，面積40公頃土地，供丙方向教育部申請
    設立淡江大學分部（蘭陽校區），丙方應於89、92、95年底
    前，分別完成設立一個學院，違反協議得沒收設校保證金、
    解除契約。88年7月間，宜蘭縣政府陸續許可該礁溪鄉○○
    段第280之12地號土地開發事宜，預定94年9月間，正式設校
    招生。而有關鄉有土地提供校地開發使用等事項，係鄉政有
    關事宜，鄉民代表依其身分，有監督及議決鄉公所關於土地
    使用及開發之提案、監督礁溪鄉公所與淡江大學合約履行，
    處理設校及校地工程所衍生對礁溪鄉環境保護、水土保持、
    鄉民權益有關問題等職權機會。
三、其中該校建校工程中整地雜項工程部分，於89年10月間，由
    雙喜營造股份有限公司（下稱雙喜公司）取得，雙喜公司得
    標後，即在宜蘭地區尋求配合之地方廠商，適在宜蘭地區經
    營土地工程事業之丙○○，於89年底、90年初期間，亦趁此
    機會積極向雙喜公司爭取，經雙方人員多次討論評估確認，
    雙喜公司同意由丙○○所經營之志友營造有限公司（下稱志
    友公司）承作工程，志友公司於90年4月間即開始進駐工地
    ，於90年6月間，由雙喜公司指定之基泰營造有限公司（下
    稱基泰公司）與志友公司簽訂工程合約，基泰公司係負責工
    程之管理，實際施工係志友公司，工程金額約為新台幣（下
    同）3億4900萬元（後於90年11月間，因變更工程，另簽約
    契約，工程金額約為5億1600萬元）。而於90年初，甲○○
    、黃正欉、乙○○等人知悉志友公司正積極向雙喜公司爭取
    該項工程，且極可能取得轉包之資格，見該工程之金額極為
    龐大，認為有利可圖，竟共同意圖為自己不法之所有，共同
    商議可藉此工程之招標，憑藉鄉民代表會主席、副主席、代
    表之身分及地方上勢力，向可能得標之丙○○勒索金錢，謀
    議既定，即著手進手。甲○○等人明知自己就上開整地雜項
    工程，均未有實際施工之能力，亦無真正承包工程之意願，
    先出面向淡江大學人員稱該工程應由礁溪鄉代表會等地方人
    士施作云云，惟淡江大學或雙喜公司人員並未理會，但雙喜
    公司人員有告知丙○○此事。甲○○再透過友人找丙○○，
    要求丙○○不要參與該工程，並稱願付丙○○800萬元云云
    。而丙○○已為該工程籌備多時，且雙喜公司原則上亦同意
    由其施作，正預備簽約中，不可能前功盡棄就此放棄，故丙○○拒絕甲○○要求。然丙○○思及鄉民代表會對該工程雖
    無任何直接監督之權限，惟甲○○、黃正欉、乙○○等人分
    別係代表會主席、副主席、鄉民代表，渠等身分依法對鄉公
    所有監督權，可藉對鄉公所之監督而間接影響施工之進行，
    且渠等對地方上亦有一定之影響力，之前89年間亦曾發生鄉
    民代表號召地方民眾為反對建校向礁溪鄉公所、宜蘭縣政府
    等相關單位陳情，甲○○、黃正欉、乙○○等人甚至於89年
    10月18日帶領當地民眾前往預定校地抗議，造成肢體衝突等
    事件，故丙○○雖然拒絕甲○○上開退出工程之請求，惟仍
    懼於甲○○等人之身分及地方勢力，惟恐因此而得罪甲○○
    、黃正欉、乙○○等人，會影響未來工程實際之進行。故向
    甲○○之友人稱將來若真有得標，再來談等語。甲○○等人
    見丙○○確實堅持要參與該工程，於90年4月上旬，由甲○○出面邀約丙○○前往其所開設之龍潭湖餐廳談判，共談判
    三次，黃正欉、乙○○二人亦均一併出席並在場，甲○○先
    向丙○○佯稱，丙○○得標以後，其要承攬部分工程，經過
    討論，丙○○同意甲○○三人可承作工程之百分之42，但要
    求甲○○人若要施作工程就必須出資，惟甲○○三人均稱沒
    錢出資等語。丙○○見狀，即察知甲○○等人就是要從中取
    得利益之心意，不得已即稱沒有錢出資就不能施作工程，但
    願意就工程利潤之百分之42分配與甲○○等三人，甲○○三
    人等人即同意丙○○之提議。而於協議成立後，丙○○再經
    過計算，預估該工程百分之42之利潤約為1680萬元，即告知
    甲○○，甲○○同意取得1680萬元以後，即不再與黃正欉、
    乙○○向丙○○談工程一事。丙○○即依甲○○之指示陸續
    付款（每次都是在甲○○位於宜蘭縣礁溪鄉○○村○○路96
    號住處付款），其中80萬元係於90年5、6月間以現金支付；
    另400萬元係分別於90年6月間某日、90年8月間某日，以較
    小面額20萬元、25萬、30萬元之支票支付（每次各付總面額
    200萬元之支票，詳細面額組合及票號均不詳）；其餘1200
    萬元，於90年10月間，丙○○則以發票人為丙○○、付款人
    為交通銀行羅東分行、帳號00-0000000號、面額各為1百萬
    元之支票共計12張支付予甲○○（該12紙支票之票號、到期
    日均詳如附表所示）。甲○○先後收受上開現金及票後，除
    支應自己之花費外，另將附表編號3與8之面額各為1百萬元
    之支票，轉交黃正欉；附表編號4與7之面額各為1百萬元之
    支票，轉交乙○○。惟事後甲○○等人又以如編號7至9所示
    100萬元支票面額太大為由，分別將所收取之支票返還丙○○，換簽發如附表7至9所示之同額支票各3張。甲○○；黃
    正欉、乙○○取得上開支票，均為自己使用之目的，直接兌
    領或交付他人兌領得款。
四、案經法務部調查局宜蘭縣調查站移送臺灣宜蘭地方法院檢察
    署檢察官偵查起訴。
    理  由
壹、證據能力
    本案之共犯甲○○、黃正欉等人先前於偵查中以被告身分，
    向檢察官所為之陳述，因係被告身分，不是證人身分，與刑
    事訴訟法「依法應具結」之要件不符，故未經具結，惟此部
    分之陳述純屬檢察官調查證據職權之適法行使，當無違法可
    言，且甲○○、黃正欉於原審時亦均到庭作證，行交互詰問
    程序，被告及其辯護人亦對證人即共同被告甲○○、黃正欉
    行使證人詰問權，已足保障被告之訴訟權，自均有證據能力
    ，得為本案證據（最高法院96年度台上字第3527號裁判要旨
    參照）。另證人丙○○於偵查中到庭作證，就有依法具結之
    部分，係檢察官合法調查之證據，且證人丙○○、於原審及
    本院前審時復亦均到庭作證，行交互詰問程序，被告及其辯
    護人亦對證人行使證人詰問權，已足保障被告之訴訟權，且
    其在偵查中向檢察官所為之陳述，亦查無何顯不可信情形，
    自均有證據能力，得為本案證據。至證人丙○○先前於偵查
    中之陳述及其後法院審理到庭作證時之陳述有前後不一致之
    情形，本院自得參酌全案卷證，經比較取捨後酌採為被告論
    罪之依據。
貳、實體部分
一、訊據被告乙○○固承稱有與甲○○、黃正欉至龍湖潭餐廳與
    丙○○談工程之事，且事後有取得甲○○所交付之200萬元
    支票，惟矢口否認有何貪污犯行，辯稱：是甲○○與丙○○
    有合夥關係，所以丙○○才會給付甲○○金錢，而伊與甲○○亦為合夥關係，伊才會收受甲○○之金錢，而伊合夥的部
    分，還沒開始做，就被調查，不是伊不要做云云。
二、經查：
  (一)共同被告甲○○有自丙○○處收受現金及支票合計1680萬元
    ，其中可查知確認者係如附表所示面額各100萬元之支票12
    紙，甲○○並將附表編號3、8號之面額各為1百萬元之支票
    ，轉交共同被告黃正欉；附表編號4、7號之面額各為1百萬
    元之支票，轉交被告乙○○，甲○○其餘所收受之現金及支
    票共1280萬元，則留均供己用，共同被告甲○○、黃正欉，
    取得之上開支票均直接、間接兌付使用，而被告乙○○取得
    上開2紙支票後，其中編號4支票由其直接支付他人兌付使用
    ，至編號7之支票，被告乙○○則以支票面額太大為由，又
    返還丙○○，換簽發如附表編號7說明欄所示之支票3紙，而
    直接、間接兌付使用等事實，為被告乙○○所是認。核與證
    人丙○○、共同被告甲○○、黃正欉於偵查、原審時歷次所
    證相符。且被告乙○○及共同被告甲○○、黃正欉等人自丙○○所取得如附表所示之支票（即1200萬元部分），均經兌
    領完畢，亦經原審法院向交通銀行羅東分行函查確認無誤，
    有該分行94年10月3日交羅發字9428700361號函一份暨所附
    之各該支票正反面影本等卷在可稽（見原審卷二第63-93頁
    ）。而對照卷附之上開支票影本，被告共取得票號LC000000
    0（編號4部分）、LC0000000、LC0000000、LC0000000（由
    原先取得之編號7部分向丙○○換得而來）等4紙支票，其中
    LC0000000號係被告背書轉讓予他人兌領（見上開他字偵卷
    第119頁正面、背面），LC0000000號由被告兌領（見上開他
    字偵卷第128頁正面、背面），LC0000000、LC0000000則由
    被告交付他人兌領（見上開他字偵卷第127、129頁正面、背
    面）。另除附表所示之1200萬元支票以外，丙○○已先行支
    付甲○○現金80萬元及較小面額（20萬元、25萬元、30萬元
    不等）合計共400萬元之支票，且該些支票均已兌領之事實
    ，迭據證人丙○○於原審時到庭證述明確，共同被告甲○○
    亦當庭與丙○○對質確認無誤（見原審卷二第26、27頁94年
    9月29日審判筆錄、第113頁94年10月13日審判筆錄），而關
    於該較小面額合計共400萬元之支票，實際面額及票號為何
    ，證人丙○○於原審94年9月29日作證時證稱：「（給付甲○○實際金額？）應該是1680萬元，詳細金額是以4千萬元
    的百分之42來計算」、「（為何付給甲○○12期的支票總共
    1200萬元？）這是在我付480萬元後，又簽發1年期的支票，
    每期100萬元給他」等語（見原審卷二第26、27頁），於94
    年10月13日作證時證稱：「現在查不到了，我可以確定是有
    交付100萬元支票12張，另外交付二次200萬元的支票，每次
    200萬元都開了8張支票總共16張，面額應該是20萬至30萬元
    之間，有20、25、30萬元，如何組合我忘記。其他80萬元是
    現金，我記得是現金先給。」等語（見原審卷二第113頁）
    ；共同被告甲○○於94年10月13日亦當庭承稱：「他是給我
    1千6百多萬元沒錯，包括黃正欉、乙○○各200萬元在內」
    等語（見原審卷二同上頁審判筆錄）。是關於丙○○先行給
    付甲○○上開480萬元部分，雖然已無現金存提款紀錄或票
    號等資料可再調查為佐，惟該部分事實已經丙○○、甲○○
    確認無誤，且被告對此一事實亦不爭執，故本院認定甲○○
    自丙○○處所收受之款項，扣除黃正欉、乙○○之部分，即
    為1280萬元。又丙○○雖於偵查均陳稱是同意給付工程利潤
    之百分之42即「1700」萬元云云，起訴書、原審及本院前審
    亦均據此認定被告及甲○○、黃正欉等人所收受之款項共為
    1700萬元。惟如前述，證人丙○○於原審到庭作證行交互詰
    問程序時，已明白證稱估計之工程利潤為4000萬元，以此計
    算百分之42應為1680萬元，復對照丙○○先前於偵查中均係
    稱工程利潤為4000萬元（見他382號偵卷一第96頁93年9月7
    日調查站筆錄、第117頁正面93年9月8日偵查筆錄。該二份
    筆錄本院不引為被告論罪之直接證據，惟可供本院參酌以為
    證人前後證言憑信性之參考），而4000萬元百分之42之正確
    金額確為1680萬元無誤【4000×0.42＝1680】，故關於此部
    分事實之認定，應以丙○○於原審作證時之1680萬元為正確
    ，丙○○先前所述1700萬元應係概稱，非詳細正確數目，故
    本院以下論述有引用丙○○之證言時，逕將其原先所稱之「
    1700萬元」更正為「1680萬元」，併敘明之。綜上說明，丙○○經與甲○○等人協議，同意給付被告乙○○及共同被告
    甲○○、黃正欉等人工程利潤百分之42即1680萬元，丙○○
    已支付甲○○現金80萬元及較小面額（20萬元、25萬元、30
    萬元不等，票號均不詳）合計共400萬元之支票，且該些支
    票均已兌領，然後再交付如附表所示面額各100萬元之支票
    12紙，甲○○再將其中如附表編號3、8號所示之面額各為1
    百萬元之支票轉交予黃正欉，如附表編號4、7號所示之面額
    各為1百萬元之支票則轉交予被告乙○○，乙○○、黃正欉
    復又各將其中一張支票向丙○○換成小面額支票（詳如附表
    之說明），且被告乙○○及共同被告甲○○、黃正欉等人所
    取得之上開支票均直接、間接兌領花用迨盡等事實，均可認
    定。
  (二)被告雖辯是甲○○與丙○○談的，甲○○說他與丙○○有合
    夥關係，而伊與甲○○也合夥，才自甲○○處收受丙○○簽
    發的支票云云。及共同被告甲○○、黃正欉於偵查及原審時
    亦辯稱其與丙○○係合夥云云。惟依證人丙○○於偵查中所
    證，其給付甲○○共1680萬元之原因並非基於與甲○○間有
    合夥關係。證人丙○○於93年9月8日上午偵查中具結後，向
    檢察官證稱：志友公司曾向基泰營造承攬淡大蘭陽校園雜項
    工程。淡大蘭陽校區雜項工程原本是由雙喜公司得標，我則
    是向雙喜公司表示有意做這項工程的協力廠商，後來雙喜公
    司也同意由志友公司來擔任這項工程的協力廠商，但是簽約
    的時候卻是由基泰公司出面與志友公司前簽約，雙喜並告訴
    我他們是合夥關係，但是基泰公司本身只負責工程管理，基
    泰公司之工地主任叫林榮福，雙喜公司施工所所長是皮孟賢
    ，實際的施工是由志友公司來負責，由我親自督導負責。志
    友公司是於90年6月與基泰公司簽訂前述工程合約，金額是3
    億4900萬元，但90年4月時志友公司已經開始進駐工地、做
    施工所、便道、安全圍籬等架設工程，91年11月間，因工程
    變更完成，又再簽訂另一紙工程金額為5億1600多萬元之契
    約。89年9月間，有意向淡大標作前述工程的雙喜公司，就
    開始在宜蘭地區尋求配合的地方廠商，來進行該工程施作，
    當時我也跟雙喜的鄭先生（名字我不清楚）接觸，並表達志
    友公司有意來配合，經他評估本公司的施作能力，他覺得志
    友公司的工程經驗沒有問題，起認為本公司對於工進掌握的
    很好，應是足堪施作前述工程。另外我聽前述這位雙喜公司
    的鄭先生說，大約就在當時前後，礁溪鄉代表會主席甲○○
    、黃正欉及乙○○等曾直接向淡大校方反應，該工程應由他
    們礁溪鄉代表會等地方人士來施作等，後來甲○○等就找丁○○來跟我說，要求我不要參與這個工程，又說如果我願意
    退出的話，甲○○等願意給我800萬元，但是當時被我拒絕
    ，我說我已經答應雙喜公司的鄭先生了，我不會退出，但是
    丁○○說我都親自來跟你說了，如此被你拒絕，我要如何回
    去跟甲○○等說，於是我就跟他說，你回去跟甲○○他們說
    ，如果到時候志友公司來承作，我也會分好處給他們。．．
    ．（你當時為何告訴他們於確定承作後要分好處給他們？）
    因為一方面他們曾經透過胡志明要求我不參與這項工程，並
    說要付我800萬元，所以我得到標的時候，才會找他們談；
    另一方面他們是地方人士，我是怕他們會影響工程，為了使
    工程順利，我才願意給他們錢。．．．（鄉民代表有什麼職
    權可以影響工程的進行？）他們會策動村民以地上物補償為
    藉口來抗議，如此便會影響施工的進度。之前我們尚未進場
    施工，就有村民抗爭的情形，此外淡大有與礁溪鄉公所簽約
    要如期完成有困難，代表會就會來找麻煩。其實代表會要找
    藉口來找麻煩是很容易的，如道路的污染等，因為我是承包
    雜項工程，最後是要由我來承受因此我才付給他們1680萬元
    。．．．（你交付甲○○1680萬元的詳情為何？）為此事我
    曾與甲○○等人談過3次，第一次是於90年4月上旬在甲○○
    所開設的龍潭湖餐廳，參與的人有甲○○、黃正欉、乙○○
    及宜蘭縣議會前議長羅國雄。甲○○等三人要求要有百分之
    五十之工程利潤，而羅國雄要百分之十二，實際上是要百分
    之五十、百分之十二的利潤，並沒有實際要參與工程施作，
    因為他們要求的利潤太高了，因此我也沒答應他們，但我有
    答應羅國雄之百分之十二，第二次與第三次也是在4月上旬
    ，同樣在龍潭湖餐廳，但只有他們三個人參加，羅國雄我已
    經答應他了，因此他並沒有參與，羅國雄是各別談的。．．
    ．（你與甲○○等人三次會談內容及結論為何？）當時一開
    始甲○○是要求實際參與這項工程，並要求施作百分之五十
    工程，羅國雄則是要求施作百分之十二的工程，到第三次會
    談我們達成共識，參與這項工程，並要求施作百分之五十的
    工程，羅國雄則要求施作百分之十二的工程，到第三次會談
    我們達成共識，由甲○○三人承作工程之百分之四十二，我
    並且告訴他們如果要實際參與這個工程就必須要實際出資，
    他們這時候才告訴我說他們出資有困難，沒辦法出資。我知
    道他們要有利益，我就提議由我把預估的利潤算出來，大約
    是6000萬元，扣除我必須負擔的工程貸款利息約2000萬元，
    獲利大約是4000萬元，我告訴他們我願意提供他們工程獲利
    之百分之四十二，他們也同意了，但當場並沒有談到具體的
    金額，但是後我跟甲○○確認金額為1680萬元，但甲○○要
    我不要把確實金額告訴黃正欉及乙○○，並說如果他們問的
    話，就說我給他們1200萬元。．．．羅國雄沒有實際施作前
    述工程、也還沒有向我索取百分之十二的利潤。．．．（然
    甲○○他們沒有參與施工．但你仍給付他們1680萬元？）因
    為他們如果實際參與施工，他們獲得的利潤會更高，而我會
    沒有辦法掌控他們的工程品質，此外，依據志友公司與基泰
    公司所簽訂工程合約書承諾書第6項「糾紛、抗議之排解：
    凡影響本工程案施工進行之所有糾紛，均由乙方（即志友公
    司）負責排解，其所需之費用，均由乙方自理」、第7項「
    地方主管機關與民意機關：本工程牽涉到當地縣政府、縣議
    會、鄉鎮公所、代表會、村里鄰長單位、交通單位與環保單
    位之所有事務，均由乙方負責協調、整合並處理解決，其所
    需之費用，均由乙方自理」。因此，我為了履行合約上的規
    定，避免甲○○等民意代表會去找雙喜公司或淡江大學的麻
    煩來影響工程的施作，所以才給他們1680萬元等語（他字38
    2 號偵卷一第104-107頁）。於93年9月21日偵查中再結證稱
    ：「（之前檢察官偵訊時所言均屬實在？）是。」等語（他
    字382號偵卷二第27頁）。再參以被告乙○○及共同被告甲○○於偵查、原審、本院前審至本院審理時，均未提出丙○○與甲○○間，或丙○○與甲○○、黃正欉、乙○○間，或
    甲○○、黃正欉、乙○○三人間，任何與本案工程相關連之
    合夥契約。及被告乙○○對於其與共同被告甲○○、黃正欉
    亦均未有實際出資一事亦不爭執。且被告於本院審理時亦承
    稱：本案都是甲○○跟丙○○在談，我有拿兩百萬，我是跟
    甲○○合夥，甲○○聘我處理土木工程，我還沒有施工，後
    來他們就不讓我做等語（見本院卷第175頁）。可知，本件
    無論是甲○○與丙○○間、甲○○與被告乙○○、共同被告
    黃正欉間、被告乙○○與甲○○、黃正欉間有無合夥關係，
    均未見書面合夥契約，亦未見被告乙○○或共同被告甲○○
    、黃正欉間對丙○○有何實際出資或勞務給付，惟甲○○竟
    可於丙○○於簽約前取得1680萬元，且朋分予被告乙○○、
    黃正欉各200萬元，實匪夷所思，難以置信，違反常理至極
    ，被告乙○○所辯稱：甲○○與丙○○有合夥、伊與甲○○
    也有合夥一節，自難憑採。
  (三)至證人丙○○於其後之偵查及法院審理到庭作證時復附和甲○○之辯解，而改稱與被告及甲○○、黃正欉有合夥關係云
    云，說明如下：(1)、丙○○於93年9月21日偵查中作證所稱
    ：我認識黃正欉、甲○○、乙○○三人他們有一段時間，他
    們應該不會對我的工地要求或糾紛，因為他有實際參與施作
    ，所得的利潤會更高。．．．是我找他們來合夥的，甲○○
    三人會影響我工程的順利，因為地方上的抗爭，他們都有能
    力幫我解決。地上物的補償金，在鄉公所與農戶的協商，有
    部分的補償金，農戶不接受，陸續有意見，雖然已協議3000
    萬元，部分有意見，他們找人幫忙會去找代表，我想，有他
    們參與事情會比較順利。我們沒有說給這筆錢就是某種承諾
    ，但是對我來說就是工程順利，．．．（甲○○有無幫忙施
    作？）在蓋工務所時，有幫忙做，但是材料、工人的錢都是
    我們付的，當時我還沒有給錢。是我們在做工務所時，他要
    求加入的等語（他字382號偵卷二第28、29、30、35頁）。
    (2)、於原審時證稱：我是聽丁○○找我談，我才知道此事，
    於是我就去找他們，因為丁○○說他們有意參與投標，希望
    我放棄，我說我已經答應雙喜，無法退出，但我同意將來我
    得標後，找他們來合夥。丁○○有這樣告訴我800萬元的事
    ，他告訴我不要參加工程，要給我800萬元，沒有說誰要出
    錢。我有和甲○○談可以一起合夥。談了好幾次，第二次甲○○和黃正欉、乙○○三人一起來，談工作分配的內容，我
    再回去計畫後，第三次就算出比例，一起做工程。比例是甲○○等人是百分之42，我佔百分之58。甲○○擅長項目是房
    屋建築工程方面。甲○○實際做了施工便道、施工所。我們
    進場後，發現測量不合，有停工一段時間，之後他問我要停
    多久，我沒有辦法決定，我說那我算一算工程有多少利潤在
    處理，後來我計算工程利潤有6000萬元，我就跟他講要把他
    的利潤分給他，再扣掉一些金錢作為我停工的損失，後來就
    以大概4000萬元計算利潤，甲○○可以分到1700萬元。黃正
    欉、乙○○原本要做工程，但是黃正欉的專長是土方工程，
    停工前還沒有做到土方工程。乙○○的專長是土木工程，也
    還沒有做到。我沒有跟他們二人談合夥的事。我分給他們利
    潤是自願的，沒有壓力。他們的職權應該不會影響我施工。
    我會找他們有一點是因為他們是地方人士，因為他對村民比
    較熟悉。甲○○等人沒有在本件工程承諾或事實上協助行為
    。我對他們也沒有要求。我有告知甲○○如要參與要出資，
    甲○○要去準備錢，但不久就停工了，所以甲○○後來沒有
    出資。停工不久，他們告訴我出資困難。請我幫他們調出資
    的資金。我認為調資金麻煩，所以才另外核算工程利潤來分
    配（見原審卷二第20-29頁94年9月29日審判筆錄）。．．．
    我與甲○○是合夥關係，不是因為他的鄉代身分。工務所全
    部連裝修580萬元，全部費用是我支出的，發包都是甲○○
    處理的等語（見原審卷二第43、50頁94年10月6日審判筆錄
    ）。．．．我跟甲○○應該算合夥。我只跟甲○○談。黃正
    欉、乙○○雖有跟我見面，但並沒有和我談合夥的事，我不
    知道黃正欉、乙○○佔甲○○股份百分之十的事。丁○○介
    紹時，只介紹甲○○、黃正欉、乙○○。我給錢是心甘情願
    ，甲○○跟我談時都沒有提及他代表的身分（見原審卷二第
    215、216、217頁94年10月27日審判筆錄）。(3)、於本院前
    審時再證稱：這個工程是我主動找甲○○來合夥做這工程等
    語（見本院上訴審卷一第117頁背面）。(4)、細繹丙○○上
    開於偵查、原審、本院前審時所證，其對於如何與被告及甲○○等人接觸，及如何給付金錢、支票予甲○○等各節，雖
    然說法仍大致相同，惟改稱與甲○○有「合夥」關係云云，
    則與其先前於93年9月8日偵查中所證不同，本院自難遽以採
    信。而經對照丙○○於偵查中之歷次陳述，其於93年9月8日
    上午作證時明確向檢察官證稱：伊係因懼於甲○○等人鄉民
    代表之身分，拒絕甲○○要其退出工程之要求，經三次與與
    甲○○、黃正欉及被告乙○○等人之面會談判，伊先同意甲○○等人合夥，但要出資，甲○○等人又稱沒錢出資，因甲○○等人係鄉民代表，伊為恐將來甲○○等人會影響工作進
    行之順利，故提議給付百分之42利潤予甲○○等人等各節，
    核與丙○○於91年7月24日、93年9月7日在調查站中所陳述
    之事情經過情形均相符合一致（以上證人二次在調查站中之
    陳述分別見偵查報告影卷第60-65頁、他字382號偵卷一第
    103-10 9頁，證人上開二次在調查中之陳述，本院雖不直接
    引為本案之證據，惟非不得供本院參酌以為證人證言憑信性
    之參考），證人前後所述對於事情經過之諸多細節亦一致陳
    述明確，且均無何矛盾瑕疵可指，顯非臨時編纂捏造之詞，
    且本案並非是丙○○主動檢舉，衡情其所指不利於被告及甲○○等人之各節，應非故意誣陷他人入罪之詞。再丙○○於
    93年9月8日上午以證人身分向檢察官作證陳述，於同日晚上
    ，檢察官再就部分事實與證人確認，丙○○再向檢察官陳稱
    ：「（當時如果沒有同意甲○○、黃正欉、乙○○等人之要
    求，工程是否就無法順利進行?）工程沒辦法順利進行，代
    表要找藉口來找麻煩是很容易的事，在職權上，代表可以監
    督鄉公所是否有按照與淡江大學之協議書來履行，代表可以
    提案質詢，工程會有一些空氣、水、道路污染的環保問題，
    可能策動村民來抗爭等，很容易讓工程停擺或延誤」、「（
    你有同意幫甲○○來揹投資本工程的金錢嗎？）沒有」、「
    （如果甲○○等人不是鄉代會的代表，你會同意給他們工程
    利潤的百分之42嗎?）不會」、「（本件雜項工程，甲○○
    有找人幫你監工？）只有在剛開始蓋工務所的時候，甲○○
    有介紹人進來幫忙，這些人也是跟我請款，再來就沒有了」
    、「（甲○○、黃正欉、乙○○等三人與你談的時候，他們
    很清楚並沒有投資股份就要與預先分利潤的百分之42，是否
    如此？）我們當時談的很清楚」等語（他字382號偵卷一第
    103- 109頁，該次證人向檢察官所為之陳述，並未依法具結
    ，本院不直接引為本案之證據，惟仍參酌以為證人前後證言
    憑信性之參考），是證人丙○○於93年9月8日上午、下午前
    後向檢察官之陳述，均一致陳稱：沒有所謂合夥關係，係因
    懼於被告及甲○○等人之鄉民代表身分及勢力，始會同意預
    先分配利潤等情，且於同日稍冕，檢察官又再對證人丙○○
    就其會願意付款，當時其內心之真正想法、感受再次與之確
    認，丙○○仍為相同之說法，且更明確表達稱：確實是畏懼
    於被告等人鄉民代表之身分，為使工作順利進行，才會付款
    等語。足認丙○○於93年9月8日上午向檢察官作證時所陳述
    之各節均係出於其本意，且係經過用心思考而來之陳述。甚
    至丙○○後來於93年9月21日偵查中經具結後，再向檢察官
    證稱：「（之前檢察官偵訊時所言均屬實在在？）是。」等
    語（他字382號偵卷二第27頁）；於原審94年10月27日到庭
    作證時仍證稱：「（在調查站、檢察官訊中所言，是否實在
    ？）應該都是實在」等語（見原審卷二第217頁）；於本院
    前審96年11月14日審理時復到庭證稱：「「（你在檢調有無
    本於自由意志的陳述？我是按照自己的自由意志陳述」、「
    （你在檢調有無據實陳述？）有」等語（見本院上訴審卷第
    117頁背面）。可知，於93年9月8日以後，於丙○○再次到
    庭時，經過檢察官、原審及本院前審與其多次確認，證人丙○○經具結後，均證稱在檢察官、調查站中係本於自由意志
    之陳述，且陳述內容均實在。再參以證人丙○○嗣後雖改稱
    有與甲○○「合夥」，是伊主動找甲○○談「合夥」的云云
    ，惟仍未具體指出甲○○有何出資或勞務給付，顯然與一般
    人所認知或民法上所定義之「合夥」關係不同，且在商言商
    ，該工程金額甚為龐大，丙○○為此亦準備多時，焉有可能
    如其所稱只要有幫助就可以「合夥」，是一種合作的關係云
    云，而於實際施工前即預先給付甲○○等人所謂「利潤」
    1680萬元，顯不合常情至極，其嗣後所證與甲○○係合夥關
    係云云，明顯係事後附和被告乙○○及共同被告甲○○、黃
    正欉等人之說法，故為渠等脫罪卸責之詞，並非事實，均不
    足採。
  (四)至共同被告甲○○曾辯稱有做工務所一節，依上開所引用證
    人丙○○於偵查及原審時所證，甲○○就工務所部分未有支
    付分文，且依證人丙○○於原審所提出該工務所圖說（見原
    審卷二第54、55頁）觀之，所謂工務所係小型工務用臨時辦
    公室，而證人丙○○證稱：該工務所全部工程費，包含裝修
    費用為580萬元，全部材料費用均係我支出等語（見原審卷
    二第50頁）。另施作該工務所工資20多萬元，為丙○○所支
    出等情，亦據證人即實際施作之己○○於原審證述明白（見
    原審卷二第160－163頁），而丙○○於偵查中係證稱：甲○○有找介紹人來工作，工錢由我支付云云，於原審中證稱：
    甲○○有負責發包云云，前後所證並不相符，且丙○○所指
    之「介紹工人」、「發包」等工作項目，甚為抽象，且與總
    金額高達數億之工程相比，實微不足道，焉有可能即能藉此
    成為合夥股東並能分配高達百分之42即1680萬元之利潤。且
    被告乙○○及黃正欉二人無論在金錢或勞務給付上，對該工
    程均未有任何實際付出，竟可憑空自甲○○處各分得200萬
    元，實匪夷所思，若非係丙○○懼於渠等係鄉民代表之身分
    及地方勢力，焉有可能愚笨至如此離譜程度。參以被告於調
    查站中所供：我與黃正欉有工程經驗，甲○○就找我、黃正
    欉，一起去與丙○○談承攬工程的事，並沒有談成。後來甲○○告訴我，他已經與丙○○談好，為施工品質管制與方便
    ，就由丙○○承包，我們這邊可以分到百分之42之利潤。我
    與甲○○、黃正欉均未確實參與工程等語（見他字第382號
    卷一第221、222頁）。於偵查中再供稱：我與甲○○、黃正
    欉想要做工程，由甲○○與丙○○商量結果，丙○○認為分
    開作不好，可能影響工程品質，他要全部作，丙○○為安撫
    我們，才分配利潤給我們，甲○○拿200萬元給我等語（見
    他字第382號偵卷一第227、228頁）。是被告乙○○亦承稱
    其與甲○○、黃正欉等人就上開整地雜項工程既未出資，復
    未出力，於工程尚在進行中，丙○○未實際領得工程款之前
    ，即以帳面計算方式，獲得分配高達1680萬元之利潤，亦不
    必承擔任何損失，在在與所謂合夥之性質迥異，被告乙○○
    所辯係合夥關係云云，係脫罪卸責之詞，不足採信。。
  (五)被告乙○○又否認有直接與丙○○談判，辯稱是與甲○○合
    夥，是甲○○與丙○○談好的，甲○○說伊可以分紅云云。
    及依證人丙○○所證，百分之42是與甲○○談妥的，主要是
    與甲○○談云云，另共同被告甲○○、黃正欉先前亦均辯稱
    與被告乙○○有合夥關係云云。惟查：丙○○與甲○○間，
    或丙○○與被告乙○○、黃正欉間並無任何實質合夥關係可
    言，已經本院認定如上，且共同被告甲○○、黃正欉先前以
    被告身分所辯稱及以證人身分所證稱合夥一節，均係為自己
    脫罪之詞，並非事實，不可採信，自不足為被告乙○○有利
    之認定。而本案自偵查迄今已經多年，被告乙○○對於其與
    甲○○、黃正欉間之合夥關係均未能提出任何書面約定為佐
    證，亦未能具體說明如何共同出資、共同經營何項業務等，
    渠三人之內部關係，顯非一般人所認知之商業上「合夥」。
    而依丙○○歷次所陳，雖然本案係當時之鄉代會主席甲○○
    所主導，惟依其於偵查中所證，其與被告甲○○共談判三次
    ，地點都在甲○○所開設之龍潭湖餐廳，被告乙○○、黃正
    欉均在場，四人共同達成由丙○○分配百分之42的工程利潤
    予被告乙○○及共同被告甲○○、黃正欉等人等語（見他字
    第382號偵卷一第105、106頁93年9月8日偵查筆錄、他字第
    382號偵卷二第27頁93年9月21日偵查筆錄）。及被告乙○○
    亦供稱：我有一起與甲○○和丙○○見面談工程的事情，甲○○事後有告訴我他已經和丙○○談好了，我們也不再發動
    居民抗爭，我們這邊可以分到百分之42的利潤，詳細金額不
    知道等語（見他字第382號偵卷一第221、222頁93年9月8日
    調查站訊問筆錄），．．．我和丙○○見過3次面，談的內
    容是甲○○處理，丙○○要安撫我們，只要方便施工，利潤
    分配多少要問主席，我個人沒錢，我不願出資，一切交給主
    席決定等語（見他字第382號偵卷一第227頁正面、背面、
    228頁正面93年9月8日偵查筆錄），可知，本件雖係由當時
    擔任鄉代會主席之甲○○主導，惟當時擔任鄉民代表之被告
    乙○○於甲○○見面與丙○○談判時，有出面三次，且事後
    亦有自甲○○處朋分丙○○支付之金錢，及丙○○將金錢全
    部給付予甲○○時，亦知悉該1680萬元有包含被告乙○○及
    黃正欉之部分，而一併交由甲○○處理，甚至被告乙○○亦
    承稱其拿到2張各100萬元的支票，因面額太大又是遠期，所
    以在一個禮拜之後，被告乙○○猶親自到工地找丙○○本人
    ，將其中一張換成三張較小面額之支票（詳如附表編號7部
    分之說明）之事實不諱（見他字第382號偵卷一第223頁93年
    9月8日調查站筆錄），可知被告乙○○對被告甲○○之作為
    均甚知悉明瞭，尤其收受甲○○所轉交之2張各100萬元的支
    票，竟不滿面額過大，親自再找丙○○本人換票，益證其對
    甲○○全部所為均有為自己犯罪之意思。而被告乙○○明知
    自己及共同被告甲○○、黃正欉等三人，對本案工程均未有
    任何金錢或勞務給付之實質付出，被告乙○○、黃正欉猶與
    甲○○共同出面三次，與丙○○會談利潤分配一事，事後未
    為任何付出而自甲○○處取得丙○○所支付之大筆金錢，足
    證三人間均有犯意聯絡、行為分擔。
  (六)又共同被告甲○○、黃正欉分別擔任鄉民代表會主席、副主
    席，被告乙○○當時擔任鄉民代表，雖非可直接監督該工程
    ，惟渠等憑藉其職權機會及身分，對丙○○所承攬雜項工程
    能否順利進行，確有實質影響，說明如下：(1)、淡江大學自
    78年間，即計畫在宜蘭縣礁溪鄉林美山約60公頃之鄉有土地
    ，設立分校。87年12月間，淡江大學董事會（丙方）、「宜
    江工學院籌備處」（乙方）與礁溪鄉公所（甲方）簽訂協議
    書，由甲方提供礁溪鄉○○段280之12地號，面積40公頃土
    地，供丙方向教育部申請設立淡江大學分部（蘭陽校區），
    丙方應於89、92、95年底前，分別完成設立一個學院，違反
    協議得沒收設校保證金、解除契約等情，有78年11月11日宜
    蘭縣礁溪鄉公所與宜江大學工學院籌備處簽訂之「協議書」
    （見偵查報告影卷第207頁）、83年1月12日宜蘭縣礁溪鄉公
    所與宜江大學工學院籌備處簽訂之「補充協議書」（見偵查
    報告影卷第208頁）、87年12月16日宜蘭縣礁溪鄉公所與宜
    江大學工學院籌備處及淡江大學董事會簽訂之「協議書」（
    見偵查報告卷第209、210頁）影本等件，附卷為證。88年7
    月間，宜蘭縣政府陸續許可上揭礁溪鄉○○段280之12地號
    土地開發等事宜，有關鄉有土地提供校地開發使用等事項，
    係鄉政有關事宜，鄉民代表有監督及議決鄉公所關於土地使
    用及開發之提案、監督礁溪鄉公所與淡江大學合約履行，處
    理設校及校地工程所衍生對礁溪鄉環境保護、水土保持、鄉
    民權益有關問題等職權機會等情，有87年11月宜蘭縣礁溪鄉
    民代表會第16屆第1次定期會議事紀錄摘要（見偵查報告影
    卷第214頁）、宜蘭縣礁溪鄉民代表會87年12月1日87鄉代字
    第1288號函（見偵查報告影卷第227頁）及同案提案表（見
    偵查報告卷第226頁）、90年11月宜蘭縣礁溪鄉民代表會第
    16 屆第7次定期大會議事紀錄摘要（見原審卷二第497頁）
    、92 年4月宜蘭縣礁溪鄉民代表會第17屆第2次臨時會議事
    紀錄摘要影本（見偵查報告影卷第382頁）影本，在卷可證
    。(2)、證人丙○○於93年9月8日檢察官訊問時結證：鄉民代
    表會策動村民以地上物補償為藉口來抗議，如此便會影響施
    工進度。之前我們尚未進場施工，就有村民抗爭。此外淡
    江大學有與礁溪鄉公所簽約，要如期完成有困難，鄉民代表
    會就會來找麻煩。其實鄉民代表會要找藉口來找麻煩，是很
    容易，因為我承包雜項工程，後果要我承受，因此我才付給
    他們1680萬元等語（見他字382號卷一第105頁）。(3)、證人
    即淡江大學蘭陽校區籌備處駐礁溪辦事處主任戊○○於93年
    9月9日檢察官訊問時結證稱：因為礁溪鄉鄉有土地尚未買到
    ，協議書約定要雜項工程完成，變更編定後，才可以買地過
    戶，而鄉民代表有權限決定同不同意。怕鄉民代表策動居民
    抗爭，影響工程進度等語（見他字382號卷一第284頁）。證
    人即礁溪鄉公所財政課長王子桐於檢察官訊問時結證稱：有
    關鄉公所土地讓售，要提給代表會，並呈報縣政府核准。如
    果鄉民代表在鄉民代表會提案，由鄉公所命令停工改善，決
    議後鄉公所要執行等語（見他字第382號卷二第81、82、83
    頁）。(4)、可知，被告乙○○及共同被告甲○○、黃正欉等
    人當時以渠等為鄉民代表、代表會主席、副主席之職權及身
    分，確實足以影響丙○○所承攬雜項工程能否順利進行，無
    庸置疑；再者，鄉民代表係依憑選舉而產生，有一定之民意
    基礎，於地方上有相當影響力，渠等三人若係意欲阻撓工程
    之進行，確實有糾眾抗爭之能力，進而影響到工程之順利進
    行，乃通常人均可預見之事。在此客觀情勢下，丙○○執意
    要承包該工程，其見身為鄉民會主席、副主席之甲○○、黃
    正欉及鄉民代表即被告乙○○等人竟均親自現身，表態也想
    「承包」，並口稱要共同「合夥」，但沒錢等等，以丙○○
    之智識，當已查悉被告乙○○及共同被告甲○○、黃正欉等
    三人係欲藉此而勒索錢財之真正心意，丙○○為求承包工程
    以後能順利完工，不得已於承包工程前給付大筆金錢而擺平
    被告等人，在此情狀下，丙○○焉有可能係出於心甘情願而
    付款，被告或是甲○○、黃正欉等人又何須以講難聽話或施
    強暴、脅迫為手段之必要？綜上，足證被告乙○○與共同被
    告甲○○、黃正欉等人，係憑藉渠等為鄉民代表之身分及地
    方勢力，藉工程之施作，向丙○○索勒金錢，被告乙○○猶
    空言否認犯行，自不足採。
  (七)綜上所，被告乙○○所辯，核屬卸責之詞，均不足取。本件
    事證明確，被告乙○○犯行，堪以認定，應依法論科。
三、論罪理由
  (一)法律修正之比較
    查被告乙○○行為後，刑法業於94年2月2日修正公布部分條
    文，並於95年7月1日施行。依修正後刑法第2條第1項規定：
    「行為後法律有變更者，適用行為時之法律。但行為後之法
    律有利於行為人者，適用最有利於行為人之法律。」此條規
    定係規範行為後法律變更所生新舊法律比較適用之準據，是
    刑法第2條本身雖經修正，尚無比較新舊法之問題，應一律
    適用裁判時之現行刑法第2條，以決定適用之刑罰法律。茲
    就本案有關部分比較如下：
    (1)按刑法第10條第2項關於公務員之定義，於94年2月2日修
      正公布，95年7月1日施行，貪污治罪條例第2條亦配合於
      95 年5月30日修正公布，95年7月1日施行。修正前貪污治
      罪條例第2條規定：「依據法令從事公務之人員，犯本條
      例之罪者，依本條例處斷；其受公務機關委託承辦公務之
      人，犯本條例之罪者，亦同」，修正為「公務員犯本條例
      之罪者，依本條例處斷」，將貪污治罪條例所定「公務員
      」，依修正後刑法第10條第2項規定配合一併修正。被告
      乙○○係宜蘭縣礁溪鄉鄉民代表，為依法令服務於地方自
      治團體所屬機關而具有法定職務權限之公務員。其等不論
      依修正前、後規定，均屬貪污治罪條例第2條規定之公務
      員，並無有利不利之情形，爰適用修正後貪污治罪條例規
      定。
    (2)修正後刑法第28條關於成立共同正犯之標準，將原來共同
      正犯之共同「實施」犯罪，改為共同「實行」犯罪，剔除
      完全未參與犯罪相關行為「實行」之「陰謀共同正犯」及
      「預備共同正犯」，是修正後之共同正犯之可罰性要件之
      範圍業已限縮，乃屬行為可罰性要件之變更，自應比較新
      舊法。惟不論適用修正前後之刑法第28條規定，被告均應
      成立共同正犯，故修正後之刑法並非較有利於被告。
    (3)關於褫奪公權效力，修正後刑法第36條刪除原先第3款之
      「行使選舉、罷免、創制、複決四權之資格」，經比較新
      舊法之規定，應以新法較有利於被告乙○○。
    (4)綜上所述，不論修正前、修正後，被告乙○○均具係刑法
      上所指公務員之身分，故逕適用修正後貪污治罪條例規
      定之文字。刑法部分，經綜合比較，應以新法較有利於被
      告，故適用新法之規定。
  (二)法律之適用
    核被告乙○○所為係犯貪污治罪條例第4條第1項第2款之公
    務員藉勢、藉端勒索財物罪。又按貪污治罪條例第5條第1項
    第3款之收受賄賂罪，係指公務員於其職務上之行為，被他
    人之賄賂或不正利益以買通，而雙方相互之間有對價關係之
    情形而言。若他人所交付之財物並非基於行賄意思，則該財
    物即非賄賂，應無收受賄賂可言。又所謂賄賂固包括假借餽
    贈名義之變相給付在內，唯所謂職務上行為，則仍須公務員
    於其職務範圍內，更有踐履賄求對象之特定行為，始與犯罪
    構成要件相當（最高法院92年度臺上字第3731 號判決參照
    ）。職務上行為之賄賂罪之成立，不但須行賄人有行賄之意
    思，且受賄人必在職務上有所行為始為相當，所謂職務，係
    指具體特定之職務，亦即職務上之受賄罪以「職務」存在為
    前提，而職務又係以「權限內應為或得為之事項」為內容，
    且職務必須與賄賂構成對價，始克成立本罪。經查，提供鄉
    有土地設校之契約，係礁溪鄉公所與淡江大學所簽訂，而有
    關契約之履行，係鄉公所之職權，核與鄉民代表會職權，並
    未有直接關連。又丙○○經營之志友公司，僅係校地整地雜
    項工程之次次承攬人，丙○○所關切者，僅係整地雜項工程
    得否順利完成，不至於影響其與上游包商契約之履行，其給
    付鄉民代表金錢，僅係避免鄉民代表利用職權機會或身分，
    影響工程順利進行，並未積極要求對方以何具體職務行為，
    作為對價。公訴及上訴意旨均未指明丙○○有要求被告乙○○及甲○○、黃正欉以何一具體職務上行為，作為對價，依
    上開說明，自無從成立對於職務上行為收受賄賂罪，而被告
    乙○○及已死亡之共同被告甲○○、黃正欉等人憑藉自己鄉
    民代表之身分，對鄉公所有監督之職權，可間接以此而影響
    工程之順利進行，並有一定之地方勢力，有糾眾抗爭之力量
    ，足以妨礙工程之進行，猶以此向丙○○勒索金錢得逞，所
    為應係犯貪污治罪條例第4條第1項第2款之公務員藉勢、藉
    端勒索財物罪，業據本院論述於前，公訴意旨認被告乙○○
    所為，應成立對於職務上行為收受賄賂罪，即有未洽，惟基
    本社會事實同一，爰將起訴法條予以變更。又被告乙○○與
    已死亡之共同被告甲○○、黃正欉間，有犯意聯絡與行為分
    擔，均為共同正犯。
四、撤銷改判及科刑理由
    原審以被告乙○○犯罪事證明確予論罪科刑，固非無見。惟
    查：被告乙○○所犯應係貪污治罪條例第4條第1項第2款之
    公務員藉勢、藉端勒索財物罪，理由已詳如前述，原審疏未
    詳察，以被告乙○○所為係犯貪污治罪條例第6條第1項第5
    款之圖利罪，即有未合。再共同正犯，應對犯罪之全部事實
    負責，原判決既認定被告等人為共同正犯，則就所得財物應
    合併計算，全部追繳沒收，方為適法（參照司法院院字第
    2024 號解釋）。原判決乃竟分別就各人所得，諭知追繳沒
    收，即有失當（最高法院64年臺上字第2613號判例參照）。
    原判決認定被告甲○○、黃正欉、乙○○3人為共同正犯，
    而未就共同犯罪所得1680萬元，諭知連帶追繳沒收，如全部
    或一部不能沒收時，以其財產抵償之，而分別就甲○○、黃
    正欉、乙○○個別實際所得，分別諭知追繳沒收，如全部或
    一部不能沒收時，以其財產抵償之，並誤認共同所得為1700
    萬元，均有未合。檢察官上訴意旨，仍認被告乙○○係犯貪
    污治罪條例第5條第1項第3款之對於職務上行為收受賄賂罪
    ，及被告乙○○上訴意否認犯罪，雖均無理由，惟原判決關
    於被告乙○○部分，既有上開可議，即屬無可維持，應由本
    院撤銷改判。爰審酌被告乙○○擔任鄉民代表，竟為一己私
    利，辜負人民付託，而假藉自己之身分地位，向業者強索大
    筆金錢，罔顧公共工程之品質，圖謀鉅額不法利益，頗具惡
    性，惟念其非主導地位，且智識程度不高，及其素行，犯罪
    之動機、目的、手段、所生損害，取得金錢之數額、犯後態
    度等一切情狀，量處如主文第二項所示之刑；並依貪污治罪
    條例第17條規定，諭知被告乙○○褫奪公權6年。被告乙○○與共犯甲○○共犯圖利罪所得財物1680萬元，應依同條例
    第10條第1項、第2項規定，連帶追繳沒收，如全部或一部無
    法追繳沒收時，應以其財產抵償之。
據上論斷，應依刑事訴訟法第369條第1項前段、第364條、第299
條第1項前段、第300條，貪污治罪條例第4條第1項第2款、第10
條第1項、第2項、第17條，刑法第2條第1項但書、第11條、第28
條、第37條第2項，判決如主文。
本案經檢察官陳明光到庭執行職務。
中    華     民    國    99    年    1    月    7    日
                  刑事第四庭審判長法  官  陳筱珮
                                  法  官  邱滋杉
                                  法  官  孫惠琳
以上正本證明與原本無異。
如不服本判決，應於收受送達後十日內向本院提出上訴書狀，其
未敘述上訴之理由者並得於提起上訴後十日內向本院補提理由書
（均須按他造當事人之人數附繕本）。「切勿逕送上級法院」。
                                  書記官  劉有志
中    華    民    國    99    年    1     月    7     日


司法院資訊處製作；財團法人民間司法改革基金會備份。
